最高法院刑事判決　　　　　　一○○年度台上字第二三二五號
上　訴　人　甲○○
選任辯護人　蕭俊龍律師
上列上訴人因妨害性自主案件，不服台灣高等法院中華民國九十
八年十月十三日第二審判決（九十八年度上訴字第三二九一號，
起訴案號：台灣桃園地方法院檢察署九十七年度偵字第一○○四
號），提起上訴，本院判決如下：
    主  文
上訴駁回。
    理  由
按刑事訴訟法第三百七十七條規定，上訴於第三審法院，非以判
決違背法令為理由，不得為之。是提起第三審上訴，應以原判決
違背法令為理由，係屬法定要件。如果上訴理由書狀並未依據卷
內訴訟資料，具體指摘原判決不適用何種法則或如何適用不當，
或所指摘原判決違法情事，顯與法律規定得為第三審上訴理由之
違法情形，不相適合時，均應認其上訴為違背法律上之程式，予
以駁回。本件上訴人甲○○上訴意旨略稱：(一)被害人Ａ女（姓名
、年籍詳卷）指證上訴人有妨害性自主犯行，應係Ａ女姑姑為爭
取Ａ女監護權，及Ａ女家屬為圖賠償金所致。且Ａ女於警詢及偵
查中之指訴，亦與敏盛綜合醫院（下稱敏盛醫院）為Ａ女看診之
醫師鄭紹評、許明信於偵查中之證述不符，自有瑕疵。原判決以
Ａ女指訴為上訴人有罪之依據，顯有違背證據法則。(二)證人鄭紹
評、許明信於偵查中證稱：Ａ女於民國九十六年十二月三十日由
母親帶來，主述陰道出血，懷疑Ａ女遭到性侵，但當天檢查後發
現Ａ女之處女膜完整，以被害人之年紀，如果有侵入性行為一定
會看出來，但當天並沒有發現有任何異狀等語。原判決以主觀之
臆測，不採上開證詞，自有違背經驗、論理法則。(三)本件檢察官
雖曾向敏盛醫院函詢：發生性行為是否會導致處女膜破裂？經該
院函覆：發生性行為不一定會導致處女膜破裂。惟本案Ａ女為七
歲女童，與一般性行為之對象不同，檢察官未將七歲女童如遭成
年男子以手指插入陰道，是否會造成處女膜破損等情形列入函詢
，致該院為錯誤之判斷。原判決以該院函詢結果作為不利上訴人
之證據，有應調查之證據未予調查之違法。(四)原判決採認Ａ女於
警詢及偵查中之證詞為不利上訴人之依據，並未說明Ａ女於審判
外之證述具有傳聞證據例外之理由，有判決理由不備之違法。(五)
測謊鑑定與現今其他於審判上公認可得接受之科學鑑定技術相較
，尚難藉以獲得待證事實之確信，自不得作為認定犯罪有無之基
礎。且上訴人患有心臟病、高血壓等疾病，亦不符合測謊條件。
原判決以不合法之內政部警政署刑事警察局（下稱刑事警察局）
測謊鑑定報告作為上訴人有罪之證據，亦有違背證據法則云云。
惟查原判決依憑上訴人部分不利於己之自白，證人即被害人Ａ女
於警詢及偵查中之證詞，證人即Ａ女之姑姑、姐姐、母親於第一
審之證詞，敏盛醫院九十七年四月一日敏醫字第○九七○○○一
○三三號函、受理疑似性侵害事件驗傷診斷書所附疑似性侵害案
件證物採集單、刑事警察局測謊鑑定書，台灣高等法院被告（上
訴人）前案紀錄表等證據，資以認定上訴人有原判決事實欄所記
載之犯罪事實。因而維持第一審論處上訴人對於未滿十四歲之女
子，以違反其意願之方法而為性交罪刑（累犯，處有期徒刑七年
十月），駁回上訴人在第二審之上訴，已詳敘其所依憑之證據及
認定之理由。對於上訴人辯稱：案發當日係友人林○○先至上訴
人住處造訪，後Ａ女之母撥打電話予林○○，始帶同Ａ女及Ａ女
之姐前來。嗣於當晚九時許，Ａ女之母及林○○等人即一同離去
，Ａ女並未獨自留下，自不可能對Ａ女為強制性交云云；及選任
辯護人以：Ａ女於警詢及偵查中就本案指述顯有出入，且Ａ女姑
姑於警詢即明白表示欲爭取Ａ女之監護權，足認Ａ女證言應已受
他人污染，不足採信。又依證人許明信、鄭紹評、吳青芳之證述
及受理疑似性侵害事件驗傷診斷書，均可證Ａ女處女膜完整未受
有侵入性行為，亦見Ａ女所指與事實不符，本案顯無證據證明上
訴人確有起訴書所指之犯行。另上訴人患有心臟病、高血壓等疾
病，不宜施以測謊鑑定，刑事警察局仍施以測謊鑑定，該鑑定結
果不能作為不利上訴人之證據等語，認不足採信；或不足為上訴
人有利之認定，分別在判決內詳予指駁，並說明其證據取捨及判
斷之理由。且敘明：(一)證人即敏盛醫院醫師鄭紹評、許明信雖於
偵查中分別證稱：Ａ女於九十六年十二月三十日由母親帶來，主
述陰道出血，懷疑Ａ女遭性侵，但當天檢查後發現Ａ女之處女膜
完整，也沒有看到陰道有出血，至於其他地方我就沒有看，而如
果有遭到性侵，處女膜就會有撕裂傷；及Ａ女之處女膜完整，以
被害人之年紀，如果有侵入性行為就一定會看出來，但當天並沒
有發現任何異狀等語。惟本案經檢察官函詢敏盛醫院「發生性行
為，處女膜是否一定會破裂」，經該醫院醫師吳青芳回覆以「發
生性行為，處女膜不一定會破裂」，有該醫院九十七年四月一日
敏醫字第○九七○○○一○三三號函所附回覆稿在卷可憑。而上
訴人係以手指插入Ａ女陰道，並非以陰莖插入後再來回抽動。則
不論上訴人手指插入Ａ女陰道時間久暫，或進入深淺，均已該當
於性交之構成要件。且上訴人亦有可能於手指插入Ａ女陰道時，
尚未碰觸處女膜。證人鄭紹評、許明信未區分性交之模式、態樣
，即一律概稱若有侵入性行為，處女膜必會有撕裂傷等語，自無
從為有利於上訴人之認定。(二)Ａ女於第一審雖對於上訴人如何脫
其褲子？脫掉褲子後發生何事？及為何在警詢及偵查中均表示上
訴人有以手撫摸其尿尿的地方等情，或表示不記得了，或係沈默
不語，然Ａ女亦同時證稱：警詢、偵查中所指遭上訴人以手插入
陰道屬實，到法庭作證會緊張；且陪同Ａ女於隔離訊問室中之社
工江玉琇陳稱：Ａ女情緒是很焦慮的等語，足認Ａ女或因至法院
作證焦慮、緊張；或係上訴人及Ａ女之母、姐、姑姑亦在場，Ａ
女因感到人情壓力；或羞於啟齒，而無法就案發經過為完整、詳
實之證述，自以Ａ女於警詢及偵查中陳述為可採。另辯護人雖以
Ａ女於警詢及偵查中就上訴人性交之次數、過程中房間有無開燈
、是否褪去Ａ女之褲子、上訴人有無褪去自己之褲子等細節曾為
不同之陳述，然本件案發時Ａ女甫滿七歲，心智發育尚未完全，
本難期待就過程為完整之陳述，且辯護人所指Ａ女陳述不一之部
分，均係本案以外之過程，無礙於本案犯罪事實之認定。原判決
所為論述，核與卷證資料相符，從形式上觀察，並無足以影響判
決結果之違背法令之情形。按(一)認事採證、證據之取捨及證據證
明力之判斷，俱屬事實審法院之職權，苟無違背證據法則，自不
能指為違法。又證人供述之證據前後縱有差異，事實審法院依憑
證人前後之供述證據，斟酌其他證據，本於經驗法則與論理法則
，取其認為真實之一部，作為判斷之證據，自屬合法。
本件原判決綜合上訴人部分不利於己之自白，證人Ａ女、Ａ女之
母、姐及姑姑之證詞，斟酌其他證據，認定上訴人有本件犯罪事
實。對於上訴人否認犯罪所持之辯解及選任辯護人上開辯護意旨
，認均不足採；就Ａ女於第一審與警詢、偵查中不一之證述，認
以警詢、偵查中所述為可採，已分別在判決內詳述其認事採證、
證據取捨及判斷之理由，核與證據法則並無違背，為其職權之適
法行使，自不能指為違法。上訴意旨(一)(二)(三)所指，置原判決已說
明之事項或屬原審採證認事職權之適法行使，任意指摘，均非適
法之上訴第三審理由。(二)被告以外之人於審判外之陳述，雖不符
刑事訴訟法第一百五十九條之一至之四之規定，而經當事人於審
判程序同意作為證據，法院審酌該言詞陳述或書面陳述作成時之
情況，認為適當者，亦得為證據，同法第一百五十九條之五定有
明文。原判決於理由說明：Ａ女於警詢及偵查中之證詞，係審判
外之陳述，惟檢察官、上訴人及其選任辯護人於原審準備程序均
同意作為證據（見原審卷第三一頁背面），原審審酌Ａ女於警詢
及偵查中之證詞作成之狀況並無瑕疵之情形存在，認為適當作為
證據，依法自有證據能力等語（見原判決理由壹、一、），經核
並無不合。上訴意旨(四)所指，顯非依據卷內證據資料具體指摘之
適法上訴第三審理由。(三)測謊鑑定，因其結果未具有全然之準確
性，固不得採為判決之唯一及絕對之依據；惟該項鑑定係依一般
人在說謊時，會產生遲緩、緊張、恐懼、不安等心理波動現象，
乃以科學方法，由鑑定人利用測謊儀器，將受測者之上開情緒波
動反應情形加以紀錄，用以判別受測者之供述是否真實。故測謊
鑑定，倘鑑定人具備專業之知識技能，所測試之問題及其方法又
具專業可靠性時，該測謊結果，如就否認犯罪有不實之情緒波動
反應，仍非不得供為有罪判決之參考。原判決業於理由說明：本
案經第一審囑託刑事警察局對上訴人為測謊鑑定後，上訴人就否
認犯罪確有不實情緒波動。原審審酌該鑑定業經受測人即上訴人
同意配合且身心、意識狀況正常、測謊人員徐國超具有良好之專
業訓練與相當之經驗、所測試之問題、方法又具專業可靠性等情
狀，依上開說明，該測謊之結果，自得供作認定本案上訴人犯罪
事實之參考等語（見原判決理由貳、一(六)），於法無違，自無上
訴意旨(五)所指之違背證據法則。上訴意旨所指各節，或對於原判
決究竟如何違背法令，並未依卷內訴訟資料為具體之指摘，或徒
憑己意，就屬原審採證認事、證據取捨職權之適法行使，及原判
決已經說明事項，或與判決本旨不生影響之爭辯，任意指摘為違
法，核與法律規定得為第三審上訴理由之違法情形，均不相適合
，應認其上訴違背法律上之程式，予以駁回。
據上論結，應依刑事訴訟法第三百九十五條前段，判決如主文。
中    華    民    國  一○○  年    五    月    五    日
                      最高法院刑事第十庭
                          審判長法官  黃  一  鑫  
                                法官  張  春  福  
                                法官  林  勤  純  
                                法官  陳  國  文  
                                法官  宋  明  中  
本件正本證明與原本無異
                                      書  記  官  
中    華    民    國  一○○  年    五    月    十    日
                                                     m